最  高  行  政  法  院  判  決
109年度年上字第57號
上  訴  人  施老安（兼附表所示當事人之被選定人）

            張本武（兼附表所示當事人之被選定人）

            洪玉美（兼附表所示當事人之被選定人）

共      同
訴訟代理人  梁宵良  律師
被 上訴 人  銓敘部                                  
代  表  人  周志宏              
訴訟代理人  邱蘭芳              
上列當事人間公務人員退休資遣撫卹法事件，上訴人對於中華民
國109年2月20日臺北高等行政法院107年度年訴字第117號判決，
提起上訴，本院判決如下：
　　主  文
上訴駁回。
上訴審訴訟費用由上訴人負擔。
　　理  由
一、按行政訴訟法第29條第1項及第3項規定：「多數有共同利益
    之人得由其中選定1人至5人為全體起訴或被訴。」「訴訟繫
    屬後經選定或指定當事人者，其他當事人脫離訴訟。」第34
    條規定：「訴訟當事人之選定及其更換、增減，應以文書證
    之。」可知，選定當事人係將訴訟實施權授與被選定人，使
    其取得適格當事人資格之訴訟行為，被選定人一方面為多數
    有共同利益人為原告或被告，另一方面為自己為原告或被告
    ；選定人在起訴前為選定者，其本人實際上並不參與訴訟，
    訴訟繫屬後經選定當事人者，其他當事人則脫離訴訟。惟法
    院仍應就該有共同利益人全體起訴部分全部予以審判，並應
    於當事人欄表明其為被選定人之意旨，且訴訟之結果對未實
    際參與訴訟或脫離訴訟之選定人仍有效力。查李國雄等24人
    既選定施老安、張本武及洪玉美等3人（下稱施老安等3人）
    為當事人，已脫離訴訟，即非本件訴訟之當事人，被選定人
    施老安等3人提起上訴，毋庸再列已脫離訴訟之選定人為上
    訴人，仍以被選定人施老安等3人為上訴人即已足。本件上
    訴狀併列施老安等3人以外之人為上訴人，應係贅列。
二、本件被上訴人之代表人已於民國109年9月1日變更為周志宏
    ，茲經其具狀聲明承受訴訟，核無不合，應予准許。
三、上訴人施老安等3人及附表所示之選定人（下合稱上訴人）
    原係公務人員，皆於107年6月30日前退休生效，支領退休金
    ，並有儲存於臺灣銀行股份有限公司之優惠存款（詳如原判
    決附表）。嗣被上訴人依106年8月9日制定公布、107年7月1
    日施行之公務人員退休資遣撫卹法（下稱新法），以如原判
    決附表所示之函文及該函文所附之「退休（職）所得重新計
    算附表」（下合稱原處分），重新審定上訴人自107年7月1
    日起之每月退休所得。上訴人不服，分別提起復審，經原判
    決附表所示之復審決定駁回。上訴人仍不服，循序提起行政
    訴訟，並聲明：⑴復審決定及原處分均撤銷。⑵被上訴人應補
    給上訴人依新法所短付之退休金及優存利息。經臺北高等行
    政法院以107年度年訴字第117號判決（下稱原判決）駁回，
    上訴人仍不服，乃提起本件上訴。
四、上訴人起訴之主張及被上訴人於原審之答辯，均引用原判決
    所載。
五、原判決駁回上訴人之訴，其理由略以：㈠被上訴人係依新法
    第34條、第36條、第37條及第39條規定，重新計算並審定上
    訴人自107年7月1日起之每月退休所得，業據原處分「重新
    審定說明」部分載明。惟立法委員林德福等38人因行使職權
    ，認新法第4條第4款至第6款、第7條第2項、第18條第2款、
    第3款、第36條至第38條、第39條第1項、第2項、第77條第1
    項第3款規定，提高退撫基金共同撥繳費用之基準、變更公
    務人員退撫給與之條件與計算基準、降低退休所得替代率、
    削減公務人員保險養老給付優惠存款利息（下稱優存利息）
    等，違反法律不溯及既往原則、信賴保護原則及比例原則，
    侵害受規範對象受憲法保障之財產權、生存權、服公職權、
    工作權及平等權向司法院聲請解釋，經司法院於108年8月23
    日作成釋字第782號解釋（下稱釋字第782號解釋），認新法
    第7條第2項規定無涉法律不溯及既往原則及工作權之保障，
    亦未牴觸比例原則，與憲法保障人民財產權之意旨尚無違背
    ；同法第4條第6款、第39條第2項規定，與憲法保障服公職
    權、生存權之意旨尚無違背；同法第4條第4款、第5款、第1
    8條第2款、第3款、第36條、第37條、第38條及第39條第1項
    規定，無涉法律不溯及既往原則，與信賴保護原則、比例原
    則尚無違背，並於解釋理由中說明其理由。從而，原審審理
    案件適用法律時，應受該解釋見解之拘束。是被上訴人於新
    法施行後，依該法第34條、第36條、第37條、第39條規定，
    就上訴人自107年7月1日起之每月退休所得，作成重新審定
    之原處分，於法自無不合。上訴人主張原處分有前揭違法違
    憲事由云云，自非可採。㈡至本件原處分之核定及復審決定
    核與不利益變更禁止原則無關，上訴人此主張，自屬誤解。
    又原處分因新法之法律修正而重新核定，上訴人主張其等身
    分成就法律關係確定，有關是否違反法律不溯及既往及信賴
    保護原則乙節，已如前述。㈢綜上所述，原處分並無違誤，
    復審決定予以維持，亦無不合。上訴人仍執前詞，訴請撤銷
    並為前揭之聲明，為無理由，應予駁回等語。
六、上訴人上訴意旨略以：㈠上訴人已依法核定退休屬具有拘束
    效力的法律事實，依行政程序法第110條、行政訴訟法第216
    條、訴願法第95條及公務人員保障法第91條所明定，原判決
    卻疏漏已退休人員因條件成就確定之法律事實，與在職人員
    身分條件不同，係已另具拘束力的不變事實，釋字第782號
    合憲解釋顯然悖離適法性，並謂上揭釋憲具有拘束力且未涉
    溯及既往與信賴保護原則，確實判決不備理由及理由矛盾。
    被上訴人自行否定具有拘束之效力之處分，任意變更重算已
    確定之法律事實，原處分顯屬行政訴訟法第4條之違法濫權
    作為，破壞法制原則。㈡原判決完全採用被上訴人單方自圓
    其說，自我合理化任意修法的答辯理由，有偏頗之虞，駁回
    理由不備。且法規既未明定或授權單方任意修正新法重算退
    休所得再審定，剝奪條件成就已退休有案人員的法定權益，
    有違法律保留事項與不利益變更禁止原則之外，罔顧退休人
    員確定事實之拘束力，洵未併予論斷乃即兩套標準之判決，
    取捨之理由矛盾。㈢被上訴人對已退休人員核定並確定具有
    拘束力之法律事實未曾有答辯或反駁意見，足證原處分是無
    理由，係屬行政訴訟法第4條所規定之違法濫權作為。且上
    訴人所主張條件成就確定原則具拘束之效力，原判決所為判
    斷儼然置之不理，有判決理由不備或理由矛盾之違法。
七、本院查：
　㈠憲法第78條規定：「司法院解釋憲法，並有統一解釋法律及
    命令之權。」第173條規定：「憲法之解釋，由司法院為之
    。」第171條第2項規定：「法律與憲法有無牴觸發生疑義時
    ，由司法院解釋之。」第79條第2項規定：「司法院設大法
    官若干人，掌理本憲法第78條規定事項……」是解釋法律牴觸
    憲法而宣告其為無效，乃專屬司法院大法官之職掌。司法院
    依上開規定所為之解釋，有拘束全國各機關及人民之效力，
    各機關處理有關事項，應依解釋意旨為之，違背解釋之判例
    ，當然失其效力，亦經司法院釋字第185號解釋宣示在案。
    上開解釋所稱之全國各機關，當然包含法院在內。次按法官
    依據法律獨立審判，憲法第80條定有明文，故依法公布施行
    之法律，法官應以其為審判之依據，不得認定法律為違憲而
    逕行拒絕適用；又該法律如經司法院作成解釋宣告未違憲，
    依前段之說明，法院亦自應受其拘束，於審理個案時，依解
    釋意旨為之；且於該解釋作成後，如無因憲法或相關法律有
    所修正，或相關社會情事已有重大變更，而有重行認定與判
    斷之必要，並聲請經司法院再作成變更或補充之解釋，應不
    許法院或其他任何人民或機關持歧異之見解不予遵守。
  ㈡經查，上訴人係退休公務人員，於107年6月30日前分別經核
    定退休生效。嗣因新法於106年8月9日經總統令公布並訂自1
    07年7月1日施行，被上訴人爰以原處分，按其等退休總年資
    及退休等級，重新審定上訴人退休所得，為原判決依法確定
    之事實，並有原處分附卷可查，且為兩造所不爭執。
  ㈢上訴人於原審起訴時，對於原處分所為事實之認定及係適用
    新法之結果本身均不爭執，所爭執為：渠為新法施行前即已
    核定退休之公務人員，退休所得已核定確定，具有拘束效力
    ，被上訴人不得單方（未經已退休人員同意）重新審定退休
    所得。惟被上訴人係因新法規定而依法重新審定退休所得，
    並非於無法律依據之情形，單方重新審定已退休人員之退休
    所得。上訴人前述爭執，其實涉及的就是新法是否違反憲法
    財產權保障及有關法律不溯及既往原則、信賴保護原則之問
    題。原判決於理由業已論明：立法委員林德福等38人因行使
    職權，認新法違反法律不溯及既往原則、信賴保護原則及比
    例原則，侵害受規範對象受憲法保障之財產權、生存權、服
    公職權、工作權及平等權，向司法院聲請解釋，經司法院於
    108年8月23日作成釋字第782號解釋，認新法第7條第2項規
    定無涉法律不溯及既往原則及工作權之保障，亦未牴觸比例
    原則，與憲法保障人民財產權之意旨尚無違背；同法第4條
    第6款、第39條第2項規定，與憲法保障服公職權、生存權之
    意旨尚無違背；同法第4條第4款、第5款、第18條第2款、第
    3款、第36條、第37條、第38條及第39條第1項規定，無涉法
    律不溯及既往原則，與信賴保護原則、比例原則尚無違背，
    原審審理案件適用法律時，應受該解釋見解之拘束，因而認
    定原處分並無違誤，上訴人請求撤銷原處分及補給差額均無
    理由而駁回上訴人之訴，於法並無不合。
　㈣又，釋字第782號解釋理由書已闡述，「一次性之退撫給與法
    律關係，例如請領一次退休金，且未辦理優惠存款個案，固
    於受規範對象受領給付時終結；非一次性之退撫給與，於完
    全給付前，該法律關係尚未終結。此由(1)退撫給與請求權
    可能因退休後始發生之事由而喪失、停止、恢復、剝奪、減
    少；(2)退休人員經審定後之月退休金，於系爭法律施行前
    ，應隨現職人員調薪而更動，於系爭法律施行後，得隨消費
    者物價指數之變動而調整等規定（第67條第1項、第75條至
    第77條、第79條至第80條、公務人員退休法第9條第3項、第
    23條、第24條、第24條之1、公務人員退休法施行細則第31
    條第6項參照），皆係建構於繼續性法律關係，可資說明。
    是對於非屬一次性之退撫給與，諸如月優存利息、月補償金
    、月退休金，因退撫給與法律關係之構成要件事實，在現實
    生活中尚未完全具體實現，倘新法規變動退撫給與內容，且
    將之適用於新法規施行後仍繼續存在之事實或法律關係，而
    未調降或追繳已受領之退撫給與，即非新法規之溯及適用，
    無涉法律不溯及既往原則。」且釋字第782號解釋理由書並
    說明退撫給與為公務人員因服公職而取得之國家對其退休後
    生活照顧義務之給與；公務人員月退休所得之總額，繫於退
    休後餘命之長短，與勞退新制之勞工「個人退休金專戶」，
    係由雇主於受僱人任職期間，依月提工資分級表，按受僱人
    之薪資分級，提繳至少以6%計算之金額至受僱人個人退休金
    專戶，受僱人於符合退休條件，始得支領以該提繳金額本金
    及累積收益總額為限之退休金（勞工退休金條例第14條、第
    16條及第23條參照），性質上或可解為遞延工資之給付者，
    本質上尚有差異，是退撫給與並非遞延工資之給付。上訴人
    執其主觀之法律見解，主張其等退休之條件成就於新法施行
    之前，原依舊法核定之月退休金百分比及優存利息等給付內
    容與條件皆為確定之法律事實，按行政程序法第110條、行
    政訴訟法第216條、訴願法第95條、公務人員保障法第91條
    拘束力之規定，原處分顯然違反法制原則，並指摘原判決就
    上訴人主張條件成就確定原則置之不理，有判決理由不備或
    理由矛盾云云，尚非可採。
  八、據上論結，本件上訴為無理由。依行政訴訟法第255條第1
    項、第98條第1項前段、第104條、民事訴訟法第85條第1項
    前段，判決如主文。
中　　華　　民　　國　　111 　年　　2 　　月　　24　　日
                    最高行政法院第三庭
                        審判長法官  帥　嘉　寶　
                              法官　鄭　小　康
                              法官　林　玫　君
                              法官　李　玉　卿
                              法官　洪　慕　芳

以  上  正  本  證  明  與  原  本  無  異
中　　華　　民　　國　　111 　年　　2 　　月　　24　　日
　　　　　　　　　　　　　　　書記官　張　玉　純